臺灣高等法院臺南分院刑事判決
上　訴　人
即　被　告　丁○○
選任辯護人　施吉安　律師
上列上訴人因偽造文書案件，不服臺灣臺南地方法院九十年度訴
字第四四○號，中華民國九十一年八月二十七日第一審判決（起
訴案號：臺灣臺南地方法院檢察署八十九年度偵字第八一四六號
），提起上訴，判決後由最高法院第一次發回更審，本院判決如
下：
    主      文
原判決撤銷。
丁○○行使偽造私文書，足以生損害於他人，處有期徒刑陸月，
如易科罰金以參佰元折算壹日。
偽造之「康占花」、「乙○○」印章各乙顆、土地使用權同意書
上偽造之「康占花」印文二枚及「乙○○」之印文乙枚均沒收。
    事      實
一、丁○○係乙○○、康占花二人所共有坐落台南縣新化鎮○○
    段八一號土地之地上權人，丁○○因欲在該土地上興建房屋
    ，於民國（下同）八十六年五月間透過陳榮田建築師事務所
    繪圖員丙○○之介紹，委請甲○○建築師（事務所設台南市
    ○○路三七五號三樓）為其辦理申請建築執照，詎丁○○因
    不明地政法令及民法地上權有關規定，誤以為已設定地上權
    人，申請建築執照，仍須取得地主之土地使用權同意書，明
    知其並未取得乙○○、康占花二人同意出具土地使用權同意
    書供其申請建築執照之用，竟仍利用不知情之甲○○輾轉委
    由該所不知情之兼差員工黃淑娟於八十六年六月五日，在台
    南市○○○街十號五樓之五號住處，偽造乙○○、康占花二
    人同意提供上開土地供丁○○建築三層ＲＣ造建物之土地使
    用權同意書乙紙，偽造之「康占花」之署押及「乙○○」之
    署押各乙枚於其上後，再將該同意書交回甲○○委請丙○○
    送交丁○○，丁○○則在於不詳時地持其先前在不詳時地利
    用不知情之刻印業者所偽刻乙○○、康占花二人之印章各乙
    顆，蓋用於該同意書上，偽造「康占花」之印文二枚、「乙○○」之印文乙枚於其上後，將該同意書交回不知情之丙○○輾轉利用不知情之陳月英於八十六年七月十六日以「甲○○建築師事務所」名義持向台南縣政府工務局申請據以行使
    ，使台南縣政府工務局不知情之公務員，於八十六年八月十
    三日據以審核通過准予核發，於同年九月二日以八十六工建
    字第一一六八九函發（八六）南工局造字第二八九八號建造
    執照予該事務所，足以生損害於乙○○、康占花。嗣因丁○○在上開土地上建築房屋，乙○○發覺有異，經向台南縣政
    府查詢後，始知上情。
二、案經乙○○訴由台南縣警察局新化分局報請臺灣臺南地方法
    院檢察署檢察官偵查起訴。
    理      由
一、訊據上訴人即被告丁○○矢口否認有上開偽造土地使用權同
    意書犯行，辯稱：伊請丙○○委託其上班之建築事務所建築
    師陳榮田代為申請建築執照，伊將資料交給丙○○，伊未交
    付丙○○該土地使用權同意書，是告訴人告伊時，伊才知道
    本件是由甲○○建築師去申請的；伊未盜刻乙○○、康占花
    之印章製作土地使用權同意書；丙○○未將該土地使用權同
    意書交伊蓋章，該同意書何人偽造，陳美其最清楚；因依照
    內政部土地法使用法規函示，伊係地上權人，無須取得土地
    所有權人的同意書，就可以辦理申請建築執照；是伊告訴告
    訴人乙○○本件建築號碼，告訴人才得以去查閱，若伊真的
    有偽造該土地使用權同意書，伊根本不可能告訴乙○○建築
    執照號碼云云。經查：
  (一)上開事實，業據告訴人乙○○、告訴代理人鄭淑子律師於警
    訊、偵查及原審中指訴綦詳，核與證人甲○○於原審九十年
    八月六日訊問時結證情節（見原審卷第五十八頁─第六十一
    頁）、證人丙○○於原審九十一年一月十五日訊問時結證情
    節（見原審卷第一○八頁─第一一○頁）、證人黃淑娟於偵
    查中及原審訊問時結證情節（見偵查卷第一○八頁，原審卷
    第二十六頁─第二十七頁）、證人陳月英於偵查中結證情節
    （見偵查卷笫六十二頁）均相符，並有台南縣政府九十一年
    六月十九日府工管字第○九─○○九七九三九號函所附（八
    六）南工局造字第二八九八號建造執照在卷可稽。且告訴人
    乙○○係因為發現被告要蓋房子，阻擋不讓其蓋，才去主動
    縣政府查，才查出被偽造該土地使用權同意書，並非被告主
    動告訴伊建造執照號碼供查詢等情，亦據告訴人乙○○於原
    審訊問時中供明在卷，是被告所辯：伊告訴告訴人乙○○本
    件建築號碼，告訴人才得以去查閱，若伊真的有偽造該土地
    使用權同意書，伊根本不可能告訴乙○○建築執照號碼乙節
    云云，既乏證據足資證明，其片面所言，已難採信。
  (二)參以被告委託申請本件建築執照費用，是依照公費的價錢給
    付，此一事實，亦據被告於原審訊問時供明在卷（見原審卷
    第七十二頁），核與證人甲○○於原審訊問中證述之收費情
    節（見原審卷第六十一頁）相符，另證人丙○○並未另向被
    告收取其他費用，其僅向甲○○賺取應得之製圖費，此一事
    實，亦據證人丙○○於原審訊問中供明在卷（見原審卷第一
    一○頁），核與證人甲○○供述情節相符，足見渠二人就本
    件申請案，均僅係從中獲取正當之報酬，恆諸常情及事理渠
    二人，自無偽造上開「土地使用權同意書」之動機，證人黃
    淑娟僅係證人林覺民僱用之兼差員工、證人陳月英僅係受託
    幫忙提出申請，益無偽造之動機，被告始有偽造之動機等情
    參互觀之，自足認被告有右開偽造土地使用權同意書之事實
    。
  (三)又其未經土地所有權人乙○○、康占花二人同意，偽造其名
    義土地使用權同意書，自足以生損害（按所為足以生損害者
    ，係指有發生損害之虞，即足當之，不以確已發生損害為必
    要，被告未循正當法律途徑取得該土地使用權同意書，擅自
    偽造之，自有對該文書名義人發生損害之虞）於渠二人。
  (四)另證人陳振三於原審訊問中雖結證稱：丁○○的父親叫伊幫
    他承作西港農會隔壁的診所泥水工，後來丁○○的父親跟我
    說這間整修好以後，要去整修新化一塊土地上的建物，他說
    該土地上有設定地上權，叫伊去問建築師地上權人申請建築
    執照是否需要土地使用權同意書，伊有問陳榮田建築師，還
    有去縣政府建管課問，也去佳里地區有同樣情形的屋主詢問
    ，他們都跟伊說不用，伊回來跟丁○○的父母說不用，大約
    是在民國六十七、八年間的事，後來丁○○父親過世後，他
    母親有問伊這件事，伊介紹他母親去找陳榮田建築師，他們
    是否有去找陳榮田建築師，伊就不清楚，在本件要申請建築
    執照的時候，黃秀灼也有來問伊，伊有告訴他這樣云云（見
    原審卷第一五八頁）；惟證人陳榮田於原審訊中係結稱：丁○○的姐姐黃秀灼未問過伊說土地如果有設定地上權，要申
    請取得建築執照，是不是要取得土地使用權同意書；丁○○
    自己亦無請教過該事；伊是六十九年七月開業，民國六十七
    、八年間伊還沒有開業，伊開業以後陳振三曾經委託伊幫他
    設計，他是沒有問過伊此事等語在卷（見原審卷第一五七頁
    ─第一五九頁），二人證述情節歧異，而按證人陳榮田係一
    建築師，且與本案無何利害關係，其證言應屬客觀公正可信
    ，足見證人陳振三上開證詞顯係事後迴護被告之詞，自不足
    採為有利被告認定之證據，併予敘明。
  (五)本院更一審再傳訊證人丙○○、甲○○二人到庭交互詰問結
    果如下：
　　【證人丙○○證述】如下：
　　辯護人問：你在當時甲○○建築師事務所作何工作？
　　證人　答：繪圖施工圖。
　　辯護人問：你以前曾說建築所將土地使用權同意書交給你，
　　　　　　  你再交給丁○○，是否？
　　證人　答：當時我是有交資料給丁○○，但是什麼資料我沒
　　　　　　　有印象。
　　辯護人問：你根據建築師的指示及圖籍是否可以看以土地所
　　　　　　　有人及申請人是否同一人。
　　證人　答：我不需要知道。
　　辯護人問：土地使用權同意書有沒有經過你手拿給丁○○，
　　　　　　　丁○○蓋章後再交還給你，你再交給建築師？
　　證人　答：我記憶中是事務所有交一包或一疊資料給我，我
　　　　　　　再交給丁○○，丁○○弄好後再還給我，我再交
  　　　　　　還給事務所，至於什麼資料我不清楚。
　　辯護人問：你是否能確定甲○○建築師有沒有將土地使用權
　　　　　　  同意書交給你補蓋土地所有人的章？
　　證人　答：單獨的文件我沒有印象。
　　檢察官問：本件是否丁○○找你辦，你再委託甲○○建築師
　　　　　　  辦理？
　　證人　答：丁○○找我，我再介紹甲○○建築師辦理。
　　檢察官問：你在八十九年八月十一日於台南地檢署說土地使
　　　　　　　用權同意書是丁○○提供的，不是你寫的？（提
  　　　　　　示交閱筆錄並告以要旨）
　　證人　答：我確定不是我寫的，如果丁○○所拿資料有含土
　　　　　　  地使用權同意書的資料，一定是丁○○提供的。
　　辯護人問：你說如果丁○○所拿資料有含土地使用權同意書
　　　　　　　的資料，一定是丁○○提供的，是否是你的判斷
　　　　　　　？
　　證人　答：是我的判斷。
　　受命法官問：本件土地使用權同意書上的印章，是不是你去
　　　　　　　  刻的？
    證人  答：不是。
    【證人甲○○證述】如下：
　　辯護人問：你在偵查中講過土地使用權同意書，是你們事務
　　　　　　  所事先印的？
　　證人　答：這是台南縣政府標準格式。
　　辯護人問：本件土地使用權同意書是不是你們事務所出來的
　　　　　　  ？
　　證人　答：是的。
　　辯護人問：土地使用權同意書所寫的部分是誰寫的？
　　證人　答：是黃淑娟寫的。
　　辯護人問：你曾說土地使用權同意書缺印章，所以你交給丙○○去補章，再交還給你，是否？
　　證人　答：交給丙○○請起造人補章。
　　辯護人問：內政部營建署七十五年三月七日內營三七八三七
　　　　　　　六號函只要有土地地上權就不需要土地使用權同
　　　　　　  意書，你是否知道？
　　證人　答：我不知道這個函，但到目前建管單位還是不接受
　　　　　　　這種作法，申請建照時還是需要土地使用權同意
　　　　　　　書，除非法院對個案判決情況可能建管單位才可
  　　　　　　能接受。
    辯護人問：你是否將土地使用權同意書交給丙○○或是連同
 　　　　　   其他資料也交給丙○○？
　　證人　答：我想黃淑娟應該將全部資料交給丙○○，丙○○
　　　　　　　將該補正的土地使用權同意書交給丁○○，丁○○補正後再交還給丙○○，丙○○再交還給黃淑
              娟去送件。
    辯護人問：你怎麼想丙○○會將土地使用權同意書交給黃幸
　　　　　    隆補正？
　　證人　答：因為這是一般標準的作業程序，基於繪圖員及建
　　　　　　　築師的立場不會去做那種事情對我們也沒有好處
　　檢察官問：丙○○是否有拿法院二份民事判決給你看？
　　證人　答：有的，我認為判決有問題，還是要以建管單位的
　　　　　　  認同。
　　檢察官問：本件你仍然認為是否要起造人要提出土地使用權
　　　　　　  同意書？
　　證人　答：到目前為止還是要土地使用權同意書。
　　檢察官問：你是否當時知道起造人是地上權人，仍要土地使
　　　　　　  用權同意書？
　　證人　答：是。
    如依台南縣政府90年5月31日90府工管字第78649號函 (見原
    審卷第19頁)、90年10月5日90府工管字第147540號函 (見原
    審卷第84頁)及上開證人丙○○及甲○○之證述以觀，雖被
    告係地上權人，但實務上台南縣政府工務局仍須附具土地使
    用權同意書方能發給建造執照，基於此理由，甲○○建築師
    才要被告丁○○補具土地使用權同意書，而台南縣政府對於
    本件被告丁○○所申請86南工局造字第2898號建照是根據檢
    附之土地使用權同意書或地上權證明予以核發等情，並經90
    年10月5日90府工管字第147 540號函（原審卷第84頁)，因
    此本件被告當時雖有附判決書，如果未附土地使用權同意書
    ，仍無法申請到建造執照，所以甲○○建築師才要被告補具
    土地使用權同意書，如果當時被告不予提出土地使用權同意
    書，甲○○建築師即無法申請建造執照，顯見本件被告要建
    造房屋，先決條件必須先提出土地使用權同意書給甲○○建
    築師，方能順利進行，否則甲○○建築師即無法承辦，是本
    院認該土地使用權同意書有關偽造之「康占花」、「乙○○
    」印章各乙顆、土地使用權同意書上偽造之「康占花」印文
    二枚及「乙○○」之印文乙枚均係被告丁○○為了要申請建
    造執照所為無誤。
  (六)綜上各情參酌以觀，足認被告之否認犯罪及所辯各節，純屬
    推卸之詞，無可採信，本件事證明確，被告犯行堪以認定。
二、核被告丁○○所為，係犯刑法第二百十六條、第二百十條之
    行使偽造私文書罪。被告盜刻告訴人乙○○、康占花印章，
    係偽造私文書之階段行為，偽造印文係偽造私文書之部分行
    為，偽造私文書後復持以行使，其偽造之低度行為應為行使
    偽之高度行為所吸收，均不另論罪。被告利用不知情之甲○○、丙○○、黃淑娟、陳月英、刻印業者遂行犯罪部分，係
    間接正犯。被告同時偽造告訴人乙○○、康占花二人名義之
    文書並持以行使之行為，係一行為同時觸犯數罪名之想像競
    合犯，應從一重之行使偽造私文書罪處斷。
三、原審法院認被告罪證明確，予以論罪科刑，並量處有期徒刑
    六月，如易科罰金，以參佰元折算壹日，固非無見。惟查：
    （一）被告一行為同時偽造告訴人乙○○、康占花二人名義
    之文書並持以行使之行為，係屬想像競合犯，應從一重處斷
    ，原判決就此漏未論述，容有未洽。（二）依據卷內所附該
    同意書之記載（見第一審卷第85頁），原判決所指被告利用
    黃淑娟偽造之同意書上「康占花」及「乙○○」之署押各一
    枚，係記載於該同意書之「土地所有權人姓名」欄內，而依
    該同意書記載之內容觀之，「土地所有權人姓名」欄內之記
    載，似屬該同意書內容之一部分，而非簽名或署押欄，原判
    決未經詳酌，遽認該欄位之記載為被告利用他人偽造之署押
    ，並於主文欄諭知沒收，自有適用法則不當之違誤。被告上
    訴意旨否認犯罪，雖無可取，惟原判決既有可議，自屬無可
    維持，應由本院將原判決撤銷改判。爰審酌被告之素行、犯
    罪之動機、手段、目的、所生危害及犯罪後態度等一切情狀
    ，量處如原判決所科之有期徒刑六月，以示懲儆。又按被告
    犯罪後，刑法第四十一條已於九十年一月十日修正公布，並
    於同月十二日生效施行，將易科罰金之條件，由犯法定本刑
    三年以下有期徒刑以下之刑之罪，改為犯法定本刑五年以下
    有期徒刑以下之刑之罪，比較新舊法之結果，自以適用裁判
    時之新法對被告較為有利，爰併依修正後刑法第四十一條第
    一項前段規定諭知易科罰金之折算標準。另偽造之「康占花
    」、「乙○○」印章各乙顆（雖未扣案，但無證據證明已滅
    失）、土地使用權同意書上偽造之「康占花」印文二枚及「
    乙○○」之印文乙枚，均應依法宣告沒收。
四、公訴意旨另以：被告行使上開偽造之土地使用權同意書，尚
    使台南縣政府工務局不知情之承辦人員陷於錯誤，而將該「
    土地使用權同意書」之不實之事項，登載於其職務所掌之公
    文書，因認被告此部份另涉同法第二百十四條之使公務員登
    載不實罪嫌云云。惟查該府工務局於該申請案，並無上開登
    載事實，業據該府以九十一年六月十九日府工管字第○九一
    ○○九七九三九函復原審法院在卷足憑，故此部份被告被訴
    犯罪不能證明，惟公訴人認此部份與前揭有罪部份，有牽連
    犯之裁判上一罪之關係，爰不另為無罪之諭知，併此敘明。
據上論結，應依刑事訴訟法第三百六十九條第一項前段、第三百
六十四條、第二百九十九條第一項前段，刑法第二條第一項前段
、第二百十六條、第二百十條、第二百十九條、修正後第四十一
條第一項前段，罰金罰鍰提高標準條例第二條，判決如主文。
本案經檢察官李傳來到庭執行職務。
中　　華　　民　　國　　94　　年　　11　　月　　30　　日
                  刑事第五庭　  審判長法　官　楊明章
                                      法　官　戴勝利
                                      法　官　顏基典
以上正本證明與原本無異。
如不服本判決，應於收受本判決後十日內向本院提出上訴書狀。
其未敘述上訴理由者並得於提起上訴後十日內向本院補提理由書
狀（均須按他造當事人之人數附繕本）「切勿逕送上級法院」。
　　　　　　　　　　　　　　　　　　　書記官　呂嘉文
中　　華　　民　　國　　94　　年　　12　　月　　2 　　日
【附錄】本判決論罪科刑法條：
刑法第二百十六條：
行使第二百十條至第二百十五條之文書者，依偽造、變造文書或
登載不實事項或使登載不實事項之規定處斷。
刑法第二百十條：
偽造、變造私文書，足以生損害於公眾或他人者，處五年以下有
期徒刑。
